【裁判字號】    89,上更(一),1134
【裁判日期】    900410
【裁判案由】    過失致死等
【裁判全文】
臺灣高等法院刑事判決                      八十九年度上更(一)字第一一三四號
    上  訴  人
    即  被  告  丙○○
                庚○○
                丁○○
    共      同
    選任辯護人  葉大慧
右上訴人，因過失致死等案件，不服臺灣台北地方法院八十六年度易字第五二００號
，中華民國八十六年十一月十八日第一審判決（起訴案號：臺灣台北地方法院檢察署
八十六年度偵字第一０九七號）提起上訴，判決後經最高法院發回更審，本院判決如
左：
    主      文
原判決關於丙○○、丁○○、庚○○部分撤銷。
丙○○、丁○○、庚○○均無罪。
    理      由
一、公訴意旨略以：丙○○係富瑄營造股份有限公司( 下稱富瑄公司) 實際負責人，
    為從事業務之人。緣富瑄公司承包台北市○○街、萬美街口「觀園德堡大廈」興
    建工程（以下簡稱萬芳工地），富瑄公司應注意並能注意勞工安全衛生設施規則
    ：「雇主對於升降機之升降路各樓出入口，應裝置構造堅固平滑之門，並應有安
    全裝置，使升降搬器及升降路出入口之任一門開啟時，升降機不能開動，及升降
    機在開動中任一門開啟時，能停止上下。」、及同規則第九十五條：「雇主對於
    升降機之升降路各樓出入口門，應有連鎖裝置，使搬器地板與樓板相差七．五公
    分以上時，升降路出入口門不能開啟之。」，丙○○卻未使上開工地符合上開規
    定。而蕭朝樹、丁○○、庚○○則分別係富瑄公司承包之上開工地負責工程監督
    及管理之人、工地負責人、勞工安全衛生管理員，亦均為從事業務之人，依渠等
    職務有監管上開安全設備之責，亦均疏未注意使上開安全設備符合勞工安全衛生
    設施規則規定。致於富瑄公司擔任清掃垃圾作雜工之泰籍勞工KONGNA MR. SAO（
    中譯名：少功那) 於民國八十五年四月十九日十三時十五分許，在上開工地一樓
    欲搭乘工地所設升降機至七樓工作，由於升降機搭乘場門與車廂並未有連鎖裝置
    ，升降機搭乘場門雖已打開，惟升降機仍為其他樓層控制往上升，少功那未注意
    地面不平而跌倒，因而墜落地下四樓之升降機機坑，致胸腹部挫傷、合併骨折、
    氣胸、胸腔內出血，經送醫急救後，於同日十三時三十分不治死亡。因認被告等
    涉有刑法第二百七十六條第二項業務上過失致死罪嫌，被告丙○○另違反勞工安
    全衛生法第五條第一項第一款規定，犯有同法第三十一條第一項之罪嫌。
二、按犯罪事實應依證據認定之，無證據不得推定其犯罪事實，不能證明被告犯罪者
    ，應諭知無罪之判決，刑事訴訟法第一百五十四條、第三百零一條第一項分別定
    有明文。又事實之認定應憑證據，如未能發現相當證據，或證據不足以證明，自
    不能以推測或擬制之方法，為裁判基礎；且認定犯罪事實所憑之證據，雖不以直
    接證據為限，間接證據亦包括在內，然而無論直接證據或間接證據其為訴訟上之
    證明，須於通常一般之人均不致有所懷疑，而得確信其為真實之程度者，始得據
    為有罪之認定，倘其證明尚未達到此一程度，而有合理之懷疑存在，而無從使事
    實審法院得有罪之確信時，即應由法院為諭知被告無罪之判決，最高法院四十年
    台上字第八六、七十六年台上字第四九八六號判例意旨參照。
三、本件公訴人指被告等涉有右揭罪嫌，無非以右揭事實，有現場照片與台北市政府
    勞工局函送之職業災害檢查報告書可稽，而被害人確因本件職業災害死亡，業經
    檢察官會同法醫師相驗屍體屬實，製有相驗屍體證明書、驗斷書與勘驗筆錄在卷
    可證，另證人己○○即與被害人同於工地打雜工之工人於警訊證稱，案發當時約
    十三時五分至八分，有看見被害人少功那獨自一人在電梯口等候電梯，以事故發
    生之時點觀之，足見上事故發生確係因被害人乘坐工地電梯所致，被告等就工地
    應具備有符合勞工安全衛生設施規則之設備，負有監督管理之責，所辯尚非可採
    等情資為論據，惟訊據被告等均堅詞否認犯罪情事，被告丙○○辯稱：台北市政
    府勞工局勞工檢查所檢查報告書，就本件災害發生經過之描述，係屬推測之詞，
    且所推測之事實不符經驗、證據法則，而富瑄公司均係依法對勞工施以安全衛生
    教育、訓練，且升降機亦設有符合勞工安全衛生設施規則之安全設備。被告丁○○辯稱：伊非上開工地之負責人，在工地僅負責工程進度、技術及品質，至勞檢
    所所指工地不安全之狀況，非伊之職責，被告庚○○辯稱：伊公司有作勞工安全
    衛生之防護措施，不知被害人為何會在升降機坑死亡各等語。
四、經查：被害人泰籍勞工沙功那（KON GNA ）於八十五年四月十九日下午一時二十
    分許，被富瑄營造公司萬芳工地水電工程負責人甲○○發現臥倒在地下四樓工程
    電梯下方機坑地板上，經送醫急救不治死亡，經檢察官會同法醫師相驗死者，胸
    腹部挫傷、合併骨折、氣胸，驗斷是高處墜樓固有驗斷書及相驗屍體證明書可稽
    ，證人萬芳工地打雜工己○○案發後於警訊及本院更審雖亦證稱「我於八十五年
    四月十九日十三時上工，由一樓爬上三樓，時間約十三時五分至八分時，我往下
    看，看見沙功那獨自一人在電梯口等電梯」、「：：：當天我看到他時是在下午
    一點十幾分的時候，他人仍在一樓電梯旁邊：：：」等語，惟查：據案發當日與
    被害人同在萬芳工地擔任清潔工作之其餘三名泰勞查那、斯克、卡成於警訊時均
    證稱案發當日中午與沙功那均在地下一樓休息吃飯，下午一點時其三人與沙功那
    分開先前往一樓清潔工作，並未看見沙功那在地上一樓，沙功那獨自一人離開，
    後來也沒有看見沙功那掉下電梯或聽到墜落的聲響及有人慘叫聲等語（見相驗卷
    第十三、十四頁、三五至三七頁、三九頁、四十頁），依三位泰勞證人之證述，
    沙功那與其他工人分開之地點在地下，然經鑑定證人戊○○在本院更審之證言，
    除一樓之電梯升降機具出入口開關連鎖裝置可疑而失效情形外，地下一樓及其他
    各樓層之升降機具出入口之連鎖裝置建全，參以台北市政府勞工局勞工檢查所之
    檢查報告中未見有任何人證稱沙功那係與其他工人分開後自地下室爬上一樓再乘
    坐升降機，有職業災害報告書可稽，而依一般人之經驗地下一樓既有升降機，就
    近在地下一樓搭乘升降機即可到達其他樓層，何須爬上一樓再乘坐一樓之升降機
    具？證人己○○雖稱案發前看見沙功那在地上一樓等候電梯，惟依其警訊時所述
    當時係在較高之樓層往下看見沙功那獨自一人在電梯口等電梯，並未稱是在地上
    一樓，而施工中之高樓建物尚未隔間，證人己○○由上往下看有可能誤判層樓；
    參酌前揭三位泰勞之證言，案發前並未看見沙功那在地上一樓及目睹其墜落電梯
    間或聽聞慘叫聲等情，本件被害人沙功那是否係在地上一樓搭乘升降機因連鎖裝
    置失效而墜落死亡，已堪置疑。
五、台北市政府勞工局勞工檢查所職業災害報告書對於本件災害發生經過雖記載外籍
    勞工沙功那獨自一人於工地一樓，欲搭乘工地所設升降機至三樓工作，因於一樓
    之升降機控制開關設於搭乘場所之左方且只能於其他樓層未控制時方有作用而此
    控制開關只有上、下兩按鈕，只能於取得控制權後（其他人未按住其他樓層之控
    制開關時）才能控制升降機上或下，當任何樓層之控制皆未有人按開關按鈕時，
    升降機方才不會繼續上升或下降，而停於按鈕放開時所在之位置，當罹災者自地
    下室將升降機以控制開關控制至一樓後，由於升降機之搭乘場門原已被打開，便
    放開控制開關走向搭乘場門，並欲進入打開升降機之車廂車，不意由於升降機搭
    場門與車廂並未有連鎖裝置，是以升降機搭乘場門雖已打開，升降機於此時仍被
    其他樓層控制往上升，罹災者一時心急未曾注意腳下之地面不平，便被拐了一跤
    ，往前仆倒，由於升降機之速度每秒鐘大約為半公尺，在罹災者仆倒的當時，升
    降機已上升約有一公尺七十公分之高度（約三至四秒之行程），是以罹災者左手
    手指雖然有摸到升降車廂下緣，仍未能阻止罹災者下跌之趨勢，直接下跌至位於
    地下四樓之升降機機坑內，因而左側胸部先著地，造成胸部挫傷，合併骨折氣胸
    ，胸腔內出血，經送三軍總醫院急救不治死亡等情，因而認富瑄公司萬芳工地之
    升降機具搭乘場門不平，及升降機具之搭乘場門與升降機車廂連鎖裝置失效為本
    件災害之原因，鑑定證人戊○○於原審及本院亦到庭為相同之證述，惟查：依案
    發後警方所拍攝之升降機搭乘門口照片及鑑定證人戊○○於原審作證時所提出之
    照片（詳見相驗卷第四四頁，及原審卷第八二頁），升降機搭乘場前之地面並無
    高低不平之情形，且升降機之搭乘場門為一百八十度之旋轉門，場門下緣離地面
    僅約二至五公分，若地面有不平之情況，搭乘場門不可能可以順利開關，必會有
    卡住或磨損地面之現象或痕跡，但系爭工地升降機一樓外側搭乘場門前並無不平
    或場門卡住、磨損之現象，有前揭照片可稽，勞檢所檢查報告書所載死者沙功那
    因按升降機搭乘門按鈕（即原審卷第八二頁，照片左側漆白處）後，被其他樓層
    控制上升，其急於進入打開升降機之車廂門，一時心急未注意腳下地面不平而拐
    一跤致跌落地下四樓升降機坑為災害原因之一，顯與事實不符。再者，有關系爭
    升降機具之連鎖裝置失效，據鑑定證人戊○○於本院到庭證稱一樓搭乘場門與電
    梯車廂之連鎖裝置確有失效情形，且依災害檢查報告書記載沙功那在被地面不平
    拐了一跤往前仆倒，而當時升降機已上升一百七十公分之高度（約三至四秒之行
    程時間），沙功那左手手指雖然有摸到升降機車廂下緣，未能阻止下跌之趨勢，
    因而導致下跌至升降機機坑內，惟據證人甲○○、乙○○於本院前審證稱電梯之
    連鎖乘裝置並無故障，有連鎖裝置，按鈕下來有二道門，第一道開，第二道電梯
    下來後門才開等語（見本院上訴卷第四十、四一頁），本院更審中再會同鑑定證
    人戊○○所選定與系爭升降機具結構及操作方法相同（即有連鎖裝置之升降機)
    之台北國際金融大樓工地履勘昇降機之結構、安全設備與操作方法，鑑定證人戊○○證稱「：：：連鎖裝置失效的情況有許多情形，譬如連鎖裝置彈簧失靈或卡
    住、或淋濕、或整條線路切斷等等都會造成連鎖裝置失效：：：我們當年勘驗事
    故現場時，一樓的連鎖裝置是失效的，外門是開著，因此我們研判該外勞可能是
    昇降機已經啟動，當時升降機速度較慢，他想要追上昇降機拉開內門，因為拉開
    內門（指電梯車廂門）時，昇降機就會停住，而當時他並未攀爬進入行進中的昇
    降機也未打開內門，而昇降機已向上啟動，因此掉落間隙，而跌落底層死亡」，
    並經本院命被告丁○○當場操作模擬從外門啟動昇降機開啟外門，再開內門，前
    後約需一‧七三秒有勘驗筆錄可稽。參酌鑑定證人戊○○於原審證稱「：：：昇
    降機上升之速度一秒鐘大約五十公分」（原審卷第七八頁）等情觀之，沙功那從
    外面開啟昇降機之按鈕開關，開啟外門再開內門，所需時間僅約一點七三秒，系
    爭昇降機不可能已上昇災害報告書所推測之一百七十公尺高度，而導致沙功那凌
    空墜入昇降機之機坑內，縱如災害報告所載沙功那在昇降機場門口向前跌倒，而
    其左手手指有摸到昇降機之車廂下緣，仍未能阻止下跌而墜落，以本件死者沙功
    那身高約一百五十公分，往前仆倒伸長手臂而摸到車廂下緣，身高加手長則約有
    二百公分左右，若沙功那果真向前仆倒，身體呈科面，左手摸到車廂下緣，則其
    所處位置距離機坑應有相當一段距離，以依人體工學而言，重心在更低處，則死
    者跌倒之處，應撞於距離機坑附近之地面，所測昇降機僅上昇約不到一百公分之
    高度，死者身高加手臂長二百公分，是否足以直接墜落機坑內死亡，亦有可疑？
    再者依鑑定證人戊○○所稱沙功那為要追趕上昇中之升降機，想要追上昇降機拉
    開內門，冒險攀爬進入行進中之昇降機，未打開內門因此掉落間隙死亡，惟昇降
    機之功用在於依正當之程序操作，若發現有危險情況，一般人應會選擇避開危險
    之經驗法則，正常情形下發現電梯已向上昇，斷無再冒險向上攀爬之理，本件縱
    如外勞沙功那有如鑑定證人戊○○所稱未依正當程序操作昇降機具，而致死亡，
    與連鎖裝置之是否失效似無相當因果關係，況鑑定證人戊○○於原審證稱災害報
    告是發生後寫的，他向我們勞檢所報告，我們派人去看現場，而人已送醫院，我
    們只能憑判推測（見原審卷第七十七頁），足見本件災害報告所載死者臥在地上
    一樓昇降機具場門口地面不平跌倒，又昇降機連鎖裝置失效，導致昇降機被其他
    樓層叫走，雖摸到車廂下緣仍未阻住下跌而墜落機坑死亡各情，應屬推測之詞，
    是否得作為被告有罪之證據，亦有疑義。
六、綜上所述，本件並無積極證據足資證明沙功那係因一樓昇降機設施不當，連鎖裝
    置失效而墜樓死亡，此外復查無其他具體情事，被告有否過失犯罪情事，證人己○○與鑑定證人戊○○之證言，及本件災害報告書之鑑定意見，經本院依職權調
    查，仍有所懷疑，無從為被告有罪之確信，依罪證有疑，利於被告之證據法則，
    自應為被告無罪之判決，原審疏未詳察，遽以論罪科刑，尚有未合，被告丙○○
    、丁○○、庚○○等三人上訴意旨否認犯罪為有理由，爰應由本院將原審判決關
    於丙○○、丁○○、庚○○等三人之判決撤銷，改諭知被告無罪之判決。
七、據上論斷，應依刑事訴訟法第三百六十九條第一項前段、第三百六十四條、第三
    零一條第一項，判決如主文。
本案經檢察官鍾鳳玲到庭執行職務。
中    華    民    國    九  十    年       四       月        十        日
                          臺灣高等法院刑事第七庭
                              審判長法  官  吳  啟  民
                                    法  官  蘇  隆  惠
                                    法  官  林  瑞  斌
右正本證明與原本無異。
如不服本判決應於收受送達後十日內向本院提出上訴書狀，其未敘述上訴之理由者並
得於提起上訴後十日內向本院補提理由書（均須按他造當事人之人數附繕本）。
                                    書記官  游  桂  蔥
中    華    民    國     九十     年        四      月         十二     日


司法院資訊處製作；財團法人民間司法改革基金會備份。
